最高法院民事判決　　　　　　　　　　　　　　八十六年度台上字第一七九四號
　　　上　訴　人　乙○○
　　　被　上訴人　甲○○
右當事人間請求塗銷抵押權設定登記事件，上訴人對於中華民國八十五年九月二十四
日台灣高等法院第二審判決（八十五年度上字第七八一號），提起上訴，本院判決如
左：
    主  文
上訴駁回。
第三審訴訟費用由上訴人負擔。
    理  由
本件被上訴人主張：伊因經商失敗，並積欠訴外人林朝清款項，伊父吳火木因恐其所
買登記為伊兄弟三人所有之坐落宜蘭縣頭城鎮○○○段拔雅林小段五○之一六、五○
之一八、四八之一○、四八之一二、四八之二一、四八之二二號土地，遭他人查封拍
賣，乃於民國七十四年五月十四日由上訴人陪同吳火木與訴外人林漢龍同赴薛朝成代
書事務所，將伊應有部分三分之一部分之土地向宜蘭縣宜蘭地政事務所申請設定權利
價值新台幣（下同）八十萬元之抵押權於上訴人及林漢龍，每人之債權額各為四十萬
元。惟伊與上訴人及林漢龍間，在該抵押權設定當時，並無債權之存在，而林漢龍部
分之抵押權登記，業已塗銷，上訴人則不願辦理塗銷。惟該抵押權因債權不存在而失
所附麗，即有無效之原因。伊屢次要求上訴人塗銷該抵押權登記，均未獲置理等情。
求為命上訴人塗銷系爭抵押權登記之判決。
上訴人則以：被上訴人於七十三年十月至七十四年三月間陸續向伊借款，共計四十萬
元，因伊均未計息，被上訴人自愧而將其土地應有部分為伊設定抵押權，以保障上開
債權。現被上訴人為圖卸責不願清償債權等語。資為抗辯。
原審依調查證據為辯論之結果，以：經查被上訴人主張，其以前揭土地之應有部分為
上訴人設定四十萬元之抵押權，業經提出土地登記謄本為證，並為上訴人所不爭執，
自堪信為真實。按消極確認之訴，應由被告負立證責任，……如被告不能立證或其提
出之證據不足採用，則原告之訴即應認為有理由，無庸另行立證（最高法院十九年上
字第三八五號判例參照）。茲被上訴人主張抵押債權不存在，請求塗銷抵押權登記，
即屬主張消極之事實（原判決誤用確認之訴字樣）。上訴人雖辯稱，其曾借錢與被上
訴人，惟此為被上訴人所否認，上訴人復無法舉證以實其說，自難信借貸情事為真實
。次查，被上訴人之所以設定系爭抵押權，乃肇因於其經商失敗，並積欠林朝清七十
六萬四千四百元，其父吳火木聞悉，因恐前開土地遭人查封拍賣，乃由上訴人，陪同
吳火木與林漢龍同赴薛朝成代書事務所，將前開土地，向宜蘭縣宜蘭地政事務所申請
設定權利價值八十萬元之抵押權於上訴人及林漢龍，每人之債權額各為四十萬元，業
據證人吳火木證稱屬實。另證人林朝清亦證稱，與被上訴人有生意往來，被上訴人積
欠七十餘萬元，沒錢還我，只得將土地賣給我抵償，當時有去領土地登記簿謄本發現
有抵押權，吳火木說，抵押權是假的，可以隨時塗銷，所以就簽訂了買賣契約，其時
有告訴他，給他五年時間去拚，如有錢還，可以再把土地拿回去，否則則要求過戶，
後來在七十九年（原審誤繕為五十九年）間分三次還清，所以就把買賣契約書還給他
了等語在卷，並有不動產買賣契約書附卷可按。而被上訴人確於七十四年一月至十一
月間退票共十四紙，而其中票號0000000、0000000、070214、549746其面額依序為五
萬四千四百元、二十五萬元、二十三萬元、二十三萬元，合計七十六萬四千四百元，
有彰化商業銀行宜蘭分行八十五年八月七日彰宜(85)字第○二九五號附卷可證。是證
人吳火木所言與事實相符，自堪信為真實。揆諸林漢龍亦因確無債權存在，已同意塗
銷抵押權登記，益證證人所言非虛。上訴人指稱，吳火木所言非實云云，自無可採。
按抵押權為債權之擔保，係從屬於主債權之權利，不能離開主債權而單獨存在，因而
具有從屬性，是抵押權之發生，以主債權之發生為前提，主債權若歸於無效，抵押權
亦隨之歸於無效。本件兩造間並無任何主債權存在，已如前述，則系爭抵押權之設定
即失所附麗，被上訴人請求上訴人塗銷前開土地之抵押權登記，為有理由。為其心證
之所由得。並說明兩造其餘之攻擊防禦方法，不予審酌之理由。因而將第一審所為駁
回被上訴人之訴之判決廢棄，改判如其所聲明，經核於法並無違誤。上訴論旨，猶就
原審取捨證據、認定事實之職權行使，指摘原判決違背法令，求予廢棄，非有理由。
據上論結，本件上訴為無理由，依民事訴訟法第四百八十一條、第四百四十九條第一
項、第七十八條，判決如主文。
中      華      民      國    八十六    年     六       月      六      日
                              最高法院民事第三庭
                                  審判長法官 范  秉  閣
                                        法官 朱  錦  娟
                                        法官 朱  建  男
                                        法官 許  澍  林
                                        法官 王  錦  村
　　　右正本證明與原本無異
 　　　　                              　　　書  記  官
中      華      民      國    八十六    年     六       月    二十四    日
